臺灣桃園地方法院民事判決　　　　　　　 99年度訴字第840號
原　　　告　陳原玉
特別代理人　陳芷娜
訴訟代理人　陳君沛律師
被　　　告　寬福護理之家即周矢綾
訴訟代理人　呂清雄律師
上列當事人間侵權行為損害賠償事件，本院於民國100 年5 月4
日言詞辯論終結，判決如下：
    主  文
原告之訴及假執行之聲請均駁回。
訴訟費用由原告負擔。
    事實及理由
一、原告主張：
  (一)原告於民國98年8 月11日透過桃園縣政府社會處委託被告提
    供喘息式照顧服務，以抒解原告家庭長期照顧之壓力，兩造
    並簽立寬福護理之家辦理居家服務契約書（下稱系爭契約書
    ），因原告被評定為失能身心障礙者，故約定由被告提供原
    告每月32小時全額免費之派遣居服員服務。詎於99年1月7日
    下午4 時30分左右，被告派遣之居家服務員車梅芳未注意原
    告係年近85歲之骨質脆弱老弱患者，於照顧原告過程中，拍
    打原告雙腿用力過大，且在原告如廁後回床前，突然將原告
    放開，致原告重心不穩向其女兒陳芷娜傾倒，因而造成原告
    受有右股骨頸、右股骨幹閉鎖性骨折，原告受此傷害後，分
    別曾於99年1 月7 日及同月10日急診就醫。前述被告派遣之
    居家服務員照顧不週事件發生後，被告雖向主管機關表示伊
    已積極協助原告就醫、回診及申辦托育養護補助等事宜，並
    自99年1 月12日起，將原告接至被告處所照顧，惟被告照護
    之結果，竟又再次導致原告於99年3 月23日因肺炎送醫，甚
    至嚴重到家屬必須前往行政院衛生署桃園醫院（下稱署立桃
    園醫院）簽立不施行心肺復甦同意書之程度，足見被告不僅
    於事故發生後未妥適照顧原告，更利用其為居家服務單位之
    地位掩飾其照護不週之事實，原告因被告照護不週，飽受非
    人待遇，承擔意外病痛之苦，依民法第227 條第1 、2 項、
    消費者保護法第7 條第1 、3 項等規定，請求被告賠償原告
    1.醫療及看護費用合計為新台幣（下同）2,605,651 元（其
    中看護費用為2,409,000 元）。2.增加生活上需要之費用為
    原告自99年3 月23日起住院，陳芷娜往返署立桃園醫院8 次
    及長庚醫院1 次，共計支出交通費用14 ,700 元。3.因原告
    於暮年之餘受此病痛摧折，身心俱創，無法頤養天年，情節
    重大，故請求精神慰撫金393, 809元。4.綜上，原告僅請求
    被告賠償3,000,000元。
  (二)原告於98年1 月12日受被告照護前，並未受過肺炎，本件事
    發前，原告之女兒陳芷娜多次探望原告時，即曾發現原告所
    處房間溫度過高之情形，並多次向被告反應改善，被告亦承
    諾改善。詎於99年3 月19日，陳芷娜再度探望原告時，發現
    原告兩眼無神，雙頰潮紅，驚覺房間溫度異常悶熱，門窗緊
    閉，且房內茶水離原告臥榻處甚遠，水杯倒置乾涸，顯係長
    時間未給原告補充水分，導致原告中暑發燒，進而引發肺炎
    送醫，此乃被告疏於細心照護所致。
  (三)陳芷娜與被告之居家服務人員車梅芳及周矢綾院長3 人事後
    有共同討論，並認為本件責任歸屬於車梅芳，且周矢綾有作
    紀錄。
  (四)被告具有豐富之護理專業知識，原告則完全欠缺該等知識，
    故兩造於訴訟上之攻擊防禦地位明顯不對等，且被告所使用
    之設備及人員配置，均為被告所掌握，原告無從知悉，依民
    事訴訟法第277 條但書規定，應由被告舉證證明本件無因果
    關係。
  (五)聲明：
  1.被告應給付原告3,000,000 元，及自起訴狀繕本送達被告翌
    日起至清償日止，按年息百分之5 計算之利息。
  2.願供擔保，請准宣告假執行。
二、被告則抗辯：
  (一)原告事發前為85歲之高齡婦女，骨質脆弱，對於嚴重骨質疏
    鬆症之病人，除了跌倒以外，提重物，甚至是輕微的撞擊皆
    有可能引發骨折，原告在事發前，除了進食及移位外，包括
    如廁、平地行走、上下樓梯及穿脫衣褲等日常生活方面，評
    估分數是0 分，屬於身障極重度失能者。原告之主要照護者
    為其女兒陳芷娜，而被告派遣之居家服務員1天至多僅有2小
    時與原告家屬共同照顧原告，其餘時間皆由原告之家屬自行
    照顧原告。原告並未舉證證明其於99年1 月17日下午4 時30
    分左右發生骨折之原因，及被告之居家服務員有何等未盡注
    意義務情事。況且，原告發生骨折傷害後，被告基於道義責
    任，免費安置原告於被告處所，並提供套房住宿、膳食及護
    理人員設施照顧，期間長達2 個多月，支出費用達85,472元
    ，在此期間，原告本因骨折而無法彎曲之膝蓋業已回復彎曲
    。縱認原告之骨折係因被告照護疏失所致，被告亦已填補原
    告損害。
  (二)原告係高齡85歲、長期無活動力之老年人，抵抗力自然不佳
    ，本即容易感染肺炎，因被告僅係護理之家，並非醫療機構
    ，無給藥治療之權責，於原告出現呼吸道感染症狀時，被告
    已請醫師來院診治或送醫診治，被告並無疏失可言。若原告
    罹患之肺炎為吸入性肺炎，則恐係因原告家屬一直不同意被
    告為原告裝置鼻胃管，因而增加原告罹患吸入性肺炎之機率
    所致。況原告雖因罹患肺炎於99年3 月23日住院就醫，然其
    隨後亦已治癒康復出院。
  (三)被告於護理之家裝設暖氣空調，以避免受照護者在寒流來襲
    時，因血管收縮導致心血管疾病之發生，被告於開暖氣時，
    皆會將室內溫度設定保持在25度，並隨時視氣溫變化調整，
    並無房間溫度過高之情形。
  (四)中風的病人腳的彎曲應該是膝關節活動受損，本件原告骨折
    部分在大腿股骨，而非膝關節，不會讓膝蓋由彎變直，原告
    右腿骨折之原因，合理推測應係原告如廁完回床上過程中，
    不知何故傾向其女兒陳芷娜，猛力夾住陳芷娜的大腿所致。
  (五)原告特別代理人於本件審理中記憶如此清晰，然依陳芷娜與
    周矢綾間之錄音譯文所示，陳芷娜自承不清楚事發原因，本
    件事發後，被告之居家服務員車梅芳及被告均未自認有疏失
    ，僅係基於息事寧人及以和為貴之立場，願意先負擔起後續
    照顧責任及費用。此外，車梅芳之工作乃居家服務員，而非
    護理人員，並不需要高度專業醫護知識及臨床經驗。
  (六)在98年1 月28日被告為原告辦理入院體檢，署立桃園醫院醫
    師經由胸部X 光檢查後為原告診斷，原告疑左及右胸感染及
    右肋積水，足認原告當時已有肺炎現象。
  (七)原告請求醫療補助及復健器材費用154,000 元部分，除了39
    ,000元有單據外，其餘均未見單據。又看護費用及往返醫院
    車資費用24,237,000部分，縱無本件事故發生，上開看護費
    用本屬原告家人所需支出之費用，另陳芷娜往返醫院之交通
    費用未提出單據。此外，原告請求之精神慰撫金數額過高。
  (八)答辯聲明：原告之訴及其假執行之聲請均駁回。
三、本院之判斷：
  (一)原告主張其於98年8 月11日透過桃園縣政府社會處委託被告
    提供喘息式照顧服務，以抒解原告家庭長期照顧之壓力，兩
    造並簽立系爭契約書，因原告被評定為失能身心障礙者，故
    約定由被告提供原告每月32小時全額免費之派遣居服員服務
    。於99年1 月7 日下午4 時30分左右，被告派遣之居家服務
    員車梅芳前來照護原告，期間，原告因故受有右股骨頸、右
    股骨幹閉鎖性骨折，嗣原告分別於99年1 月7 日及同月10日
    急診就醫，被告曾向主管機關表示伊已積極協助原告就醫、
    回診及申辦托育養護補助等事宜，並自99年1 月12日起，將
    原告接至被告處所照顧，在被告照護期間，原告於99年3 月
    23日另因肺炎送醫，原告家屬曾前往署立桃園醫院簽立不施
    行心肺復甦同意書等情，業據其系爭契約書及署立桃園醫院
    不施行心肺復甦術同意書各1 件，署立桃園醫院出具之診斷
    證明書2 件為證（參見本院卷第4 至9 頁），為被告所不爭
    執，是原告此部分主張，堪信為真實。
  (二)原告復主張原告於上述時、地發生骨折，係因車梅芳未注意
    原告係年近85歲之骨質脆弱老弱患者，於照顧原告過程中，
    拍打原告雙腿用力過大，且在原告如廁後回床前，突然將原
    告放開，致原告重心不穩向其女兒陳芷娜傾倒，因而造成原
    告受有右股骨頸、右股骨幹閉鎖性骨折，且原告於98年1 月
    12日受被告照護前，並未受過肺炎，本件事發前，原告之女
    兒陳芷娜多次探望原告時，即曾發現原告所處房間溫度過高
    之情形，並多次向被告反應改善，被告亦承諾改善。於99年
    3 月19日，陳芷娜再度探望原告時，發現原告兩眼無神，雙
    頰潮紅，驚覺房間溫度異常悶熱，門窗緊閉，且房內茶水離
    原告臥榻處甚遠，水杯倒置乾涸，顯係長時間未給原告補充
    水分，導致原告中暑發燒，進而引發肺炎送醫，此乃被告疏
    於細心照護所致等語，為被告所否認，並執前詞置辯。
  1.經查，原告女兒陳芷娜雖於本件審理中到庭陳稱：99年1 月
    7 日被告居服人員車小姐到我家來，我說要攙扶我母親到廁
    所，車小姐便與我一同攙扶。床上到廁所約5 公尺內，並安
    全抵達廁所。上完廁所後，我攙扶中風那一側，車小姐攙扶
    正常的那一側，過浴室門檻時，我母親突然身體倒向我，並
    抱著我，幸好我以另一隻手壓住樓梯，撐起我與我的母親。
    我當時看到車小姐筆直站著，但若有攙扶，應該側著。後來
    我單獨將我母親抱到房間坐在床邊，她的腿因為中風是彎曲
    無法伸直的。我叫車小姐幫我母親拍一拍，我就離開床，我
    剛走道門口，就聽到車小姐說，你媽腿斷了，我趕快過去，
    但看到我母親的腿變成直的，車小姐叫我摸我母親的腿下，
    我一摸，發現果然有不平整的情形，感覺好像腿斷了。我趕
    快去開車，之後我與車小姐一起將我母親抱下來，當時車小
    姐馬上回報公司，說她把阿嬤的腿弄斷了，我還叫她先上車
    再打電話。我們到了署立桃園醫院，照X 光後發現我母親的
    腿確實斷了。醫生說不能開刀，我以為以後也許會慢慢好，
    醫院用石膏固定住我母親的腿。之後我就送我母親回家，回
    家才發現傷勢嚴重已經無法更換尿布了等語（參見本院卷第
    60頁），然依被告所提出陳芷娜與周矢綾於本件事發後共同
    討論之錄音譯文記載：「．．．周矢綾：所以你也搞不清楚
    是甚麼原因去造成她斷掉。陳芷娜：對，這個確實。因為我
    沒有看到，我不在床上，在這邊。我正好是要去，想要把我
    的拖鞋，我沒有想到我的拖鞋會掉落，向我要去拿拖鞋要去
    做工作。周矢綾：所以說，你也沒有看到說．．．。陳芷娜
    ：沒錯! 對對對．．．。陳芷娜：對對對，所以我跟你講不
    能講嘛! 我都不能講這種話，所以那至於怎麼發生的，我不
    敢講甚麼話，我也不會講，後面這陳述我也不會陳述等語（
    參見本院卷第86至87頁），由此可知，陳芷娜在本件起訴前
    ，對於原告發生骨折之原因並不清楚，是陳芷娜於本件審理
    中陳稱事發當日係因車梅芳照護原告有疏失，才導致原告受
    有上述骨折之傷害云云，自難信為真實。
  2.再者，證人車梅芳到庭證稱：（99年1 月7 日下午4 時30分
    時，原告骨折發生經過？）原告因臥床無法行走，因為家中
    沒有馬桶座椅，因此必須移動原告到廁所洗澡、上廁所。原
    告及其女兒陳芷娜最初有告訴我工作內容，說他們也會協助
    原告洗澡、上廁所。我們去主要是幫忙居家打掃、清潔浴巾
    、肢體及關節活動。第一天我去原告家中，因為原告臥床，
    腳會交叉，血液循環不好，有腫脹，陳芷娜希望我把原告的
    腳分開，我就幫原告作肢體關節按摩，我還會幫忙翻身、拍
    背。1 月7 日當天下午我過去原告家中，我一到原告家中就
    與陳芷娜攙扶原告到浴室上廁所，之後再與陳芷娜攙扶原告
    回床上。回去過程中，在房間門口不知何故，原告就傾向陳
    芷娜那邊，我也沒有鬆手，讓原告穩定後，再讓原告坐到床
    的邊緣。第1 次，我是讓原告坐著拍背，第2 次因為我沒有
    力氣，所以用躺著的方式幫原告拍背。事發當天我本來要幫
    原告拍背，因為當時原告是坐著，與第1 次相同，但陳芷娜
    拒絕，要我上床，陳芷娜就讓原告躺下，陳芷娜要我先將原
    告的腳分開，腿部關節按摩，讓她血液循環。我發現原告右
    腿比較不好，是彎曲的，左腳可以伸直，我把她腳分開後輕
    拍幾下，突然覺得有點怪，為何當天的右腳可以伸直，我就
    去側摸一下，懷疑是骨折，就趕快向陳芷娜說，但原告並無
    痛苦的表情。後來從2 樓移至1 樓的車內送醫，我有跟過去
    ，近10時才回到家中。後來檢查出來發現是骨折。（醫生有
    無說明骨折發生原因？）沒有。（事發當天，你輕拍原告的
    腳，有無聽到任何異常聲響？）沒有。（你要扶原告從床上
    下來到廁所時，有無注意到原告躺著的時候右腳狀況？）沒
    有。我只有摸她的肚子，感覺肚子很硬，但我沒印象當時腳
    是交叉或分開。（事發後，你與陳芷娜、周院長，有無就責
    任之歸屬作討論？）公司認為是居服員照顧時間發生，公司
    認為要釋出善意，之後原告就到寬福護理之家居住，事後就
    由公司接管，我仍負責居家部分。我們有座談會，認為原告
    因為骨質疏鬆，隨時都有骨折的可能，很難照顧，但無法確
    定是否為我的行為不當或何時發生。．．．當天本來3 人在
    談，但我很累有先退出，由周院長（即周矢綾）與陳芷娜繼
    續談，直到陳芷娜離開後我才又進去。我沒有印象是否有提
    及責任歸屬於我，也沒印象周院長有無作紀錄。（原告重心
    不穩傾倒時，是否有碰撞到陳芷娜？）應該沒有，只是兩人
    間的傾倒。（原告回到床上時，你有無用力拍打其大腿？）
    我懂得指壓，知道如何掌控力道。我沒有用力拍打她的大腿
    等語（參見本院卷第80至82頁），依證人車梅芳之證述，可
    知原告應係在其如廁完後回到床上由車梅芳為其拍打大腿之
    過程中發生上述骨折之傷害，然原告骨折實際發生之時點及
    原因則難以確認，參以原告係15年7 月20日，於本件事發（
    99年1 月7 日）時，原告已屆滿84歲，且原告平時須人攙扶
    行走，足認原告之右腿應有骨質疏鬆之情形。復依被告提出
    之文獻觀之，其上記載：年紀大於55歲的老年人發生骨折，
    大部分是因為先發生骨質疏鬆症，才因為跌倒、提重物、輕
    微的撞擊而引發骨折等語（參見本院卷第22頁），且依上開
    錄音譯文所示，陳芷娜曾表示原告在上述時、地傾倒時，有
    用力夾住渠之大腿，導致渠的腿痛了兩至三天等情（參見本
    院卷第86頁），揆諸上開說明，原告即有可能係於此時發生
    骨折，而在車梅芳為原告拍打大腿時才發現此情，惟原告並
    未能舉證證明原告於事發當日如廁回床前之傾倒係因車梅芳
    之個人疏失所致，是原告主張本件係因車梅芳於照顧原告過
    程中，拍打原告雙腿用力過大，且在原告如廁後回床前，突
    然將原告放開，致原告重心不穩向其女兒陳芷娜傾倒，因而
    造成原告受有右股骨頸、右股骨幹閉鎖性骨折云云，尚乏所
    據，不足採信。
  3.次查，署立桃園醫院於99年10月8 日函覆本院之內容記載：
    肺炎之原因有許多，就此患者（即原告）而言，乃中風後，
    嗆入某些物質最有可能，亦即吸入性肺炎所致，若有使用鼻
    胃管，應可降低機率等語（參見本院卷第78頁），參以被告
    提出之99年3 月22日護理記錄單記載：．．．醫生給予家屬
    有關肺炎及骨折的衛教，建議住民（即原告）應放置鼻胃管
    1 週，以增加營養吸收，住民才有體力自行咳出痰液，家屬
    表示暸解。．．．再次詢問案女（即陳芷娜），其母親目前
    已較不喘，是否現在可放置鼻胃管，案女表示拒絕等語（參
    見本院卷第40頁），由此可知，原告罹患肺炎極有可能係因
    其中風後，並未使用鼻胃管，導致其嗆入某些物質所致。參
    以桃園縣政府衛生局99年8 月6 日桃衛醫字第0990019421號
    函記載：有關台端陳情住房溫度過高乙節，現場見各層住房
    皆配有冷氣機且維持於適度溫度等語（參見本院卷第70頁）
    ，原告對此復未有其他反證提出，是原告主張本件係因被告
    長時間未給原告補充水分，導致原告中暑發燒，進而引發肺
    炎送醫云云，僅係其個人臆測之詞，為不足採。
  (三)此外，消費者保護法第7 條第1 項、第3 項所定商品製造人
    或服務提供人之無過失責任，仍應其商品或服務之缺陷與損
    害結果間有相當因果關係為必要，且其因果關係之存在仍應
    由主張權利者負舉證責任，而無同法第7 條之1 第1 項規定
    之適用。本件原告主張被告對其照護不周，導致其分別受有
    骨折之傷害及罹患肺炎等情，則原告對於兩者間之因果關係
    即應舉證以實其說，然原告僅以其係在被告照護下發生上開
    病症，即認為當然有因果關係，並無可採。
四、綜上所述，原告尚未舉證證明被告照護原告有何疏失，及被
    告之照護行為與其受有骨折之傷害及罹患肺炎間有何因果關
    係。從而，原告依民法第227 條第1 、2 項、消費者保護法
    第7 條第1 、3 項等規定，請求被告賠償原告3,000,000 元
    ，及自起訴狀繕本送達被告翌日起至清償日止，按年息百分
    之5 計算之利息，為無理由，不應准許。
五、原告之訴既經駁回，其假執行之聲請，亦失所附麗，應併予
    駁回。
六、本件事實已臻明確，兩造其餘之攻擊或防禦方法，經本院斟
    酌後，認均不足以影響本裁判之結果，爰不一一予以論駁，
    附此敘明。
七、據上論結，本件原告之訴為無理由，依民事訴訟法第78條，
    判決如主文。
中    華    民    國   100    年    5     月    31    日
                  民事第一庭    法  官  林哲賢
以上正本證明與原本無異
如對本判決上訴，須於判決送達後 20 日內向本院提出上訴狀。
如委任律師提起上訴者，應一併繳納上訴審裁判費。
中    華    民    國   100    年    5     月    31    日
                                書記官  陳佳彬